【裁判字號】    88,自,523
【裁判日期】    900411
【裁判案由】    詐欺等
【裁判全文】
臺灣臺南地方法院刑事判決                          八十八年度自字第五二三號
    自  訴  人  丙○○
                乙○○
                己○○
                午○○○
                壬○○
    右  一  人
    代  理  人  戊○○
    自  訴  人  寅○○
                申○○
                丁○○
                子○○○
                辰○○
                戌○○
                酉○○
                癸○○
                庚○○
                亥○○
                辛○○
                卯○○
                丑○○
    共同選  任
    自訴代理人  吳永茂律師
    被      告  未○○
                天○○
    右一人選任
    共同辯護人  鄭曉東
                魏緒孟
右列被告因詐欺等案件，經自訴人提起自訴，本院判決如左：
    主  文
未○○、天○○均無罪。
    理  由
壹、關於詐欺取財部分：
一、自訴意旨略以：被告甲○○（通緝中，另行審結）為「運泰建設股份有限公司」
    （下稱運泰公司）之負責人，運泰公司在台南縣永康市○○段八三八地號推出案
    名為「翡翠大郡．白金漢宮」大樓房屋出售，被告未○○、天○○分別為運泰公
    司派駐工地之主任、會計，負責向各承買人遊說買屋及收取價款之工作。詎被告
    等竟共同基於為自己不法所有之概括犯意，施用如下之詐術，使自訴人丙○○、
    乙○○、己○○、午○○○、壬○○、寅○○、申○○、丁○○、子○○○、辰
    ○○、戌○○、酉○○、癸○○、庚○○、亥○○、辛○○、卯○○、丑○○等
    陷於錯誤而交付財物，致受有損害：
（一）以「中興銀行作保，購屋沒煩惱」騙取承買人繳交自備款，旋即宣告倒閉，詐
      騙金額共計新台幣（下同）六百六十七萬五千零九十四元：被告等為誘使自訴
      人購屋，聲稱：運泰公司所出售房屋，均經中興銀行履約保證，每一分購屋錢
      沒有血本無歸的風險，各承買人所繳自備款均專戶控管，銀行負責監控房屋所
      有權是否如期移轉給購屋人，保證購屋零風險云云。自訴人戌○○、酉○○、
      癸○○、庚○○、亥○○、辛○○、卯○○、丑○○等八人不虞有詐，乃分別
      於如附表一所示之時間，簽約買屋，並繳納各如附表所示之自備款。八十八年
      十月底，運泰建設公司傳出財務危機，八十八年十一月三日，自訴人等訂約買
      受之房屋陸續被法院查封，乃向中興銀行要求履約，該銀行稱自訴人等所繳自
      備款，被告等人根本未繳入銀行專戶，銀行自不負保證之責。自訴人譁然，向
      建設公司要求退款，運泰公司早已人去樓空。經閱覽登記簿謄本，這才發現：
      被告一方面向自訴人收款，一方面卻將房屋轉賣他人，一屋二賣；而酉○○、
      辛○○、亥○○所買受房屋，除原先中興銀行所設定抵押權外，亦被持向訴外
      人葉許足等人設定第二順位抵押權借款花用。又運泰公司早在八十八年六、七
      月間即因資金調度困難發生財務危機，被告甲○○為公司負責人，被告未○○
      、天○○亦自承「已三個月未領到薪水」云云，足見渠等對於公司即將倒閉、
      房屋即將被查封、無法辦理過戶予自訴人等，心知肚明，然卻為自己不法所有
      之意圖，於八十八年八、九月間，與自訴人等訂約賣屋收款，訂約才一、二個
      月，即宣告倒閉，並避不見面，迄今仍置債務於不顧，可憐各購屋人所繳自備
      款，血本無歸。
（二）再者，被告等以「現金購屋可享折扣優惠」之詐術誘騙承買人將銀行貸款一併
      繳交被告等收受，得款花用，詐騙金額共計壹仟捌佰貳拾萬玖仟壹佰元：自訴
      人丙○○、乙○○、己○○、午○○○、壬○○、寅○○、申○○、丁○○、
      子○○○、辰○○等十人已於八十八年七月十九日向運泰公司繳納如附表二所
      示之自備款，並辦理所有權移轉當中，被告等需款孔急，向自訴人等騙稱：公
      司對於現金戶（即貸款部分以現金支付者）均有折扣優惠，致使自訴人等陷於
      錯誤四處告貸，紛將貸款金額湊足以現金支付，詎被告等竟未將所收取之貸款
      金額交付中興銀行，用以塗銷原先建築融資之貸款抵押權，反而另於八十八年
      九月九日，明知自訴人等已繳清價款，竟仍以自訴人等所買之房屋，向地政機
      關辦理以運泰建設公司為義務人兼債務人、中興銀行為抵押權人，設定各如附
      表二所示之抵押權登記。運泰公司倒閉，貸款本利即附表二「塗銷金額」，中
      興銀行已對自訴人要求承擔運泰建設公司之債務繳交利息，否則將查封拍賣自
      訴人所購之房地，可憐自訴人丙○○等十戶，繳交現金買屋，竟仍背負各如附
      表二所示金額之抵押權設定未塗銷，受害金額高達一千八百二十萬九千一百元
      。因認被告未○○、天○○均涉有刑法第三百三十九條第一項之詐欺取財罪嫌
      等語。
二、按犯罪事實應依證據認定之，無證據不得推定其犯罪事實；又不能證明被告犯罪
    者，即應諭知無罪之判決，刑事訴訟法第一百五十四條、第三百零一條第一項分
    別定有明文。
三、本件自訴人等認被告未○○、天○○涉有詐欺取財罪嫌，無非以被告未○○、天
    ○○分別為運泰公司派駐工地之主任、會計，負責向各承買人遊明知運泰公司早
    在八十八年六、七月間即因資金調度困難發生財務危機，猶與運泰公司負責人甲○○共同基於詐欺犯意之聯絡，施以「中興銀行作保，購屋沒煩惱」騙取承買人
    繳交自備款，及以「現金購屋可享折扣優惠」等之詐術誘騙自訴人等購屋，旋即
    宣告倒閉，共向自訴人等詐得如附表一、二所示之金額，且提出買運泰公司售屋
    海報、不動產買賣契約書、繳款通知書、土地及建物登記謄本、暫收費用單等資
    為依據。
四、訊據被告未○○、天○○堅決否認有右揭詐欺犯行，被告未○○辯稱：伊於八十
    六年間在運泰公司擔任業務專員，負責與已購買房子的客戶接觸，處理已經簽約
    客戶有關繳款的問題，並催繳客戶繳交屋款及辦理過戶的相關證件等資料，運泰
    公司曾向伊等說有與銀行辦理履約保證，伊並無詐欺之犯意等語；被告天○○辯
    稱：伊比被告未○○早一、二個月進入運泰公司任職，在該公司擔任行政事務，
    伊負責的業務是現場售屋人員與客戶談好價錢之後，由伊到現場與客戶處理簽約
    的事宜，運泰公司出售的房屋有經過銀行的履約保證是公司促銷房屋的政策，伊
    等事後有通知客戶去辦理履約保證，並無詐欺之犯意等語。
五、經查：運泰公司為出售位在台南縣永康市○○段八三八地號案名「翡翠大郡．白
    金漢宮」大樓房屋，雖以「中興銀行作保，購屋沒煩惱，購屋○風險，中興銀行
    履約保證，成家的信心從這裡開始」、「現金購屋可享折扣優惠」等廣告為訴求
    ，以吸引自訴人等前來購屋，但據自訴代理人吳永茂律師指稱：附表二有繳清全
    部房款的自訴人，有經過銀行的履約保證，但附表一所示自訴人只有繳自備款，
    所以此部分銀行沒有同意履約保證等語（見本院九十年二月二十二日訊問筆錄）
    ，足見運泰公司確曾與中興銀行簽訂履約保證契約。又「現金購屋可享折扣優惠
    」之廣告，乃一般銷售常用之方法，尚難認係施用詐術，故該等廣告訴求，並非
    全然虛構至明。又運泰公司推出之「翡翠大郡．白金漢宮」大樓房屋銷售案，係
    委託萬泰興廣告公司人員負責對外銷售，迨萬泰興公司售屋人員與買方談妥購屋
    條件後，再由被告未○○、天○○與客戶簽約及處理繳款、催繳辦理過戶所需證
    件資料等問題，被告未○○、天○○僅係運泰公司基層工作人員，縱上開售屋廣
    告與事實不符，係其等所明知，否則僅運泰公司與負責售屋之萬泰興公司應負其
    責任，尚與被告未○○、天○○無關。再者，被告未○○自八十八年一月起至八
    十八年十二月止，被告天○○自八十六年五月起至八十八年十二月止，在運泰公
    司每月之薪資（含加班費）約二萬多元至四萬多元不等，有高雄區中小企業銀行
    四維分行八十九年五月十七日八九高銀四維字第一○九號函附被告二人活期存款
    明細分戶帳各一份及被告天○○五福分行活期儲蓄存款存摺影本一份在卷可佐，
    益見其等於運泰公司任職時，僅領取固定之薪資及加班費，並無額外收受鉅額之
    佣金。再據證人即運泰公司所委託之代書巳○到庭具結證稱：伊受運泰公司委託
    辦理上揭房屋之土地鑑界、保存登記、設定抵押、過戶等事務，被告未○○、天
    ○○及運泰公司人員曾就其等專責部分，與伊接觸，上揭房屋在八十八年七月一
    日領到使用執照，約在八月中旬辦妥保存登記，之後被告甲○○曾打電話向伊說
    運泰公司由渠獨資經營，辦理過戶事宜，要被告甲○○說了才算數，運泰公司其
    他人員所說的不可信；一般建設公司向銀行辦理以土地融資，稱為「土融」，其
    後建物蓋好領得使用執照，再拿建物向銀行辦理貸款，稱為「建融」，如此貸款
    銀行就擁有土地及建物之抵押權，本件是因中興銀行沒有一開始沒有提到這一點
    ，後來才要求，才會運泰公司是該房屋所有權人時，就已設定抵押權給中興銀行
    ，之後再分別過戶給各買戶，所以就由買戶負擔抵押債務；被告未○○、天○○
    曾向伊問詢過戶事宜，但不是問各別特定戶，因是整批辦理的等語（見本院八十
    九年六月二十一日訊問筆錄），更見被告未○○、天○○雖知運泰公司曾向銀行
    辦理以土地或建物抵押之融資貸款，但該行為在建築業界，尚屬常態，運泰公司
    之經營及財務既由被告甲○○負責，被告未○○、天○○並無權決定運泰公司所
    出售之房屋過戶或設定抵押事宜，其等亦非經管運泰公司財務之人，故尚難認其
    等明知運泰公司財務已陷於危機，及收受自訴人之繳納之購屋款後，又參與將自
    訴人所購房屋設定第二順位抵押權之情事，況縱運泰公司財務已陷於危機而有詐
    騙客戶情事，亦無積極證據足證該公司職員即被告未○○、天○○與被告甲○○
    有詐欺犯意之聯絡及行為分擔或有分受贓款之情事。綜上所述，被告未○○、天
    ○○所辯，尚非顯違常情，洵堪採信。本件依調查所得證據尚不足以證明被告二
    人確有之詐欺犯行，此外復查無其他積極證據足資證明被告二人有右述犯行，揆
    諸首開說明，犯罪尚屬不能證明，自應為其等無罪之諭知。
貳、關於業務侵占部分：
一、自訴意旨另以：被告等除騙取自訴人繳交之自備款外，另以：辦理產權移轉過戶
    手續，需繳交契稅、地政規費、代書費為由，分別向自訴人等先收取如附表三所
    示之代辦費。上開費用既為暫收款，且約定依各項支出單據核算，日後多退少補
    ，被告等未辦過戶繳交契稅、地政規費，或已辦完過戶手續惟尚有剩餘款，該未
    辦過戶所繳之暫收款及剩餘款為自訴人所有，被告自應將該款項退還，然被告等
    卻將業務上所持有他人之款項，總計共五十四萬二千元，侵吞入己。因認被告未
    ○○、天○○均涉有刑法第三百三十六條第二項之業務侵占罪嫌等語。
二、本件自訴人認被告未○○、天○○涉有業務侵占罪嫌，無非以被告二人以辦理產
    權移轉過戶手續，需繳交契稅、地政規費、代書費為由，分別向自訴人等先收取
    如附表三之代辦費，上開費用為暫收款，依約各項支出單據經核算，日後多退少
    補，被告二人收受上開款項未辦過戶繳交契稅、地政規費，或已辦完過戶手續惟
    其尚有剩餘款，該剩餘款為自訴人等所有，被告等自應將該款項退還，然被告等
    卻將業務上所持有之該款項，侵占入己云云，且提出暫收費用單資為依據。
三、訊據被告未○○、天○○堅決否認有右揭侵占犯行，均辯稱：向購屋客戶收取的
    錢，都交給運泰公司，伊等並未持有該款項等語。經查：告訴人之告訴，係以使
    被告受刑事訴追為目的，是其陳述是否與事實相符，仍應調查其他證據以資審認
    ，最高法院五十二年度台上字第一三○○號著有判例。本件自訴人等雖曾交付如
    附表三所示之暫收款予運泰公司，但尚無證據足認被告二人收取上開款項後，有
    侵占入已之情事，縱事後運泰公司未將該未辦理產權過戶手續或已辦理過戶手續
    仍有剩餘之暫收款退還，純係自訴人等與運泰公司之糾紛，尚與被告未○○、天
    ○○無涉。綜上所述，參互印證，自訴人等之指訴既與事實有出入，尚難遽採，
    自不得僅憑運泰公司有未退還該暫收款情事，即遽認定被告二人確有侵占之犯行
    。被告所辯尚符常情，洵堪採信。此外，復查無其他積極證據足資證明被告二人
    有右述侵占之犯行，揆諸首開說明，犯罪尚屬不能證明，自應為其等無罪之諭知
    。
參、另檢察官移請併辦（八十九年度偵字第一○九○號）意旨略以：被告未○○所涉
    本件詐欺罪嫌與上開併辦案件，係同一案件，為此聲請併案審理。惟經本院審理
    結果，本件被告未○○被訴詐欺取財罪嫌，既已為無罪之諭知，聲請併辦部分即
    非起訴效力所及，自非本院所得審究，就此聲請併辦部分，依法應函請檢察官另
    行偵辦，併此敘明。
據上論斷，應依刑事訴訟法第三百四十三條、第三百零一條第一項，判決如主文。
中      華      民      國      九十      年      四      月    十一    日
                              臺灣臺南地方法院刑事第一庭
                              法  官  謝瑞龍
右正本證明與原本無異。
如不服本判決，應於判決送達後十日內向本院提出上訴狀( 應附繕本 )。
                                  書記官  劉岳文
中      華      民      國      九十      年      四      月    十一    日
附表一：
┌──┬────┬─────┬─────────┬───────────┐
│編號│姓    名│購屋日期  │已繳金額（新台幣）│備註                  │
├──┼────┼─────┼─────────┼───────────┤
│一  │戌○○  │88.08.03  │470,000           │                      │
├──┼────┼─────┼─────────┼───────────┤
│二  │酉○○  │88.09.18  │1,030,000         │                      │
├──┼────┼─────┼─────────┼───────────┤
│三  │癸○○  │86.12.29  │1,190,000         │                      │
├──┼────┼─────┼─────────┼───────────┤
│四  │李勝德  │88.09.30  │1,200,000         │                      │
├──┼────┼─────┼─────────┼───────────┤
│五  │亥○○  │88.07.09  │1,100,000         │                      │
├──┼────┼─────┼─────────┼───────────┤
│六  │卯○○  │88.10.11  │500,000           │                      │
├──┼────┼─────┼─────────┼───────────┤
│七  │丑○○  │88.09.22  │350,000           │                      │
├──┼────┼─────┼─────────┼───────────┤
│八  │周延湘  │86.11.06  │835,094           │                      │
├──┴────┴─────┴─────────┴───────────┤
│                      合計：6,675,094                                 │
└───────────────────────────────────┘
附表二：（單位：新台幣萬元）
┌──┬────┬──┬──┬──┬────┬────┬────┬───┐
│編號│姓    名│總價│已繳│尚欠│設定金額│塗銷金額│損害金額│備  註│
├──┼────┼──┼──┼──┼────┼────┼────┼───┤
│一  │丙○○  │560 │457 │103 │372     │310     │207     │      │
├──┼────┼──┼──┼──┼────┼────┼────┼───┤
│二  │乙○○  │365 │330 │35  │242.6   │202.1   │167.1   │      │
├──┼────┼──┼──┼──┼────┼────┼────┼───┤
│三  │己○○  │380 │380 │0   │241     │200.8   │200.8   │      │
├──┼────┼──┼──┼──┼────┼────┼────┼───┤
│四  │午○○○│385 │385 │0   │241     │200.8   │200.8   │      │
├──┼────┼──┼──┼──┼────┼────┼────┼───┤
│五  │壬○○  │395 │395 │0   │263.7   │219.7   │219.7   │      │
├──┼────┼──┼──┼──┼────┼────┼────┼───┤
│六  │寅○○  │420 │220 │200 │262.8   │219     │19      │      │
├──┼────┼──┼──┼──┼────┼────┼────┼───┤
│七  │申○○  │381 │225 │156 │242.6   │200.21  │44.21   │      │
├──┼────┼──┼──┼──┼────┼────┼────┼───┤
│八  │丁○○  │396 │399 │0   │242.6   │202.1   │202.1   │      │
├──┼────┼──┼──┼──┼────┼────┼────┼───┤
│九  │子○○○│600 │600 │0   │381.2   │317.6   │317.6   │      │
├──┼────┼──┼──┼──┼────┼────┼────┼───┤
│十  │辰○○  │370 │370 │0   │242.6   │242.6   │242.6   │      │
├──┴────┴──┴──┴──┴────┴────┴────┴───┤
│                                        損害金額合計：1,820.91│
└───────────────────────────────────┘
附表三：（單位：新台幣元）
┌──┬────┬─────┬─────────────────────┐
│編號│姓    名│繳交代收款│備        註                              │
├──┼────┼─────┼─────────────────────┤
│一  │戌○○  │89,500    │                                          │
├──┼────┼─────┼─────────────────────┤
│二  │丑○○  │46,500    │                                          │
├──┼────┼─────┼─────────────────────┤
│三  │丙○○  │114,500   │                                          │
├──┼────┼─────┼─────────────────────┤
│四  │乙○○  │83,500    │                                          │
├──┼────┼─────┼─────────────────────┤
│五  │申○○  │104,500   │                                          │
├──┼────┼─────┼─────────────────────┤
│六  │子○○○│103,500   │                                          │
├──┴────┴─────┴─────────────────────┤
│          合計：542,000                                               │
└───────────────────────────────────┘


司法院資訊處製作；財團法人民間司法改革基金會備份。
